最高法院刑事判決　　　　　　一○○年度台上字第六一九九號
上　訴　人　TRAN VAN .
選任辯護人　王中平律師
上列上訴人因強盜案件，不服台灣高等法院中華民國一○○年九
月八日第二審判決（一○○年度上訴字第二五五三號，起訴案號
：台灣桃園地方法院檢察署九十九年度偵字第八四二○號），提
起上訴，本院判決如下：
    主  文
上訴駁回。
    理  由
按刑事訴訟法第三百七十七條規定：上訴於第三審法院，非以判
決違背法令為理由，不得為之；是提起第三審上訴，應以原判決
違背法令為理由，係屬法定要件。如果上訴理由書狀並未依據卷
內訴訟資料具體指摘原判決不適用何種法則或如何適用不當，或
所指摘原判決違法情事，顯與法律規定得為第三審上訴理由之違
法情形不相適合時，均應認其上訴為違背法律上之程式，予以駁
回。本件原判決以「不服地方法院之第一審判決而上訴者，應向
管轄第二審之高等法院為之。上訴書狀應敘述具體理由。上訴書
狀未敘述上訴理由者，應於上訴期間屆滿後二十日內補提理由書
於原審法院。逾期未補提者，原審法院應定期間先命補正」、「
第二審法院認為上訴書狀未敘述理由或上訴有第三百六十二條前
段之情形，應以判決駁回之。但其情形可以補正而未經原審法院
命其補正者，審判長應定期間先命補正」，刑事訴訟法第三百六
十一條、第三百六十七條分別定有明文。是不服地方法院之第一
審判決而上訴者，其上訴書狀應敘述具體理由，至於上訴理由是
否具體，係屬第二審法院審查範圍，不在命補正之列。再所稱具
體理由，必係依據卷內既有訴訟資料或提出新事證，指摘或表明
第一審判決有何採證認事、用法或量刑等足以影響判決本旨之不
當或違法，而構成應予撤銷之具體事由，始克當之；倘僅泛言原
判決認定事實錯誤、違背法令、量刑失之過重或輕縱，而未指出
具體事由，或形式上雖已指出具體事由，然該事由縱使屬實，亦
不足以認為原判決有何不當或違法者，皆難謂係具體理由。如上
訴未敘述具體理由，其上訴即屬不合法律上之程式，第二審法院
自應依同法第三百六十七條前段規定，以判決駁回之。原審以上
訴人TRAN VAN DOAN （中文譯音陳文團）提起第二審上訴，未以
書狀敘述具體理由，乃不經言詞辯論，判決駁回其第二審之上訴
，從形式上觀察，並無違背法令情形。上訴人上訴意旨略稱：(一)
、依據憲法第十六條之規定，被告在刑事訴訟法上享有充分之防
禦權，而辯護倚賴權為其核心。是強制辯護案件之被告，不服第
一審判決，當係已受相對較重刑度之宣告，更應給予一定程度之
保護，不能將之與一般案件同視。從而，在第一審法院將卷證移
送第二審法院之前，原第一審法院之辯護人因尚負有提供法律知
識、協助被告之義務，第一審法院自應以適當之方法，提醒受相
對重刑宣判之被告，倘有不服，得請求其辯護人代撰上訴理由狀
（例如在判決書之末，或作成附件資料，以教示方式、載明上旨
；或提解到庭聆判，當庭告知、記明筆錄），其若漏未處理，或
原辯護人違背職責，第二審仍應指定辯護人，命其代為提出上訴
之具體理由，俾強制辯護制度所保障之辯護倚賴權，能有效發揮
作用。上訴人乃一越南籍人士，如何能期待其孰稔本國之刑事訴
訟法，並於上訴書狀敘述合於法律規定之具體理由？其既為強制
辯護案件之被告，因不服第一審判決而自行提起上訴，更應給予
一定程度之保護，自不能將之與一般案件同視。揆諸前旨，在提
起第二審上訴時所設之門檻，自應受辯護人之協助。本件第一審
審理中，固為上訴人指定公設辯護人彭詩雯，然該公設辯護人未
為上訴人提出上訴之具體理由，已違背職責，第二審法院允應為
上訴人指定辯護人，命其代為提出上訴之具體理由。原審疏未指
定辯護人，命其代為提出上訴之具體理由，逕行判決駁回上訴，
要屬違法。(二)、部分證人對上訴人之指訴前後反覆不一，事實未
臻明確，上訴人於第一審及原審均請求傳喚證人到庭，然原判決
卻以證人業經檢察官於偵查中訊問明確，公設辯護人亦已表明捨
棄傳喚，但基於保障被告對質詰問權之立場，公設辯護人逕行捨
棄傳喚證人，違背公設辯護人條例第二條、第十七條規定，亦有
應於審判期日調查之證據而未予調查之違失等語。
惟按刑事訴訟法第三十條規定選任辯護人，應提出委任書狀；起
訴後應於每審級提出於法院。是辯護人之選任，起訴後應於每審
級法院為之，於各審級合法選任或指定之辯護人，其辯護人之權
責，應終於其受選任、指定為辯護人之該當案件終局判決確定，
或因上訴發生移審效力，脫離該審級，另合法繫屬於上級審而得
重新選任、指定辯護人時止，俾強制辯護案件各審級辯護人權責
範圍得互相銜接而無間隙，以充實被告之辯護依賴。再觀諸終局
判決後，辯護人仍得依刑事訴訟法第三百四十六條規定，為被告
之利益提起上訴，並為上訴而檢閱卷宗及證物。故原審終局判決
後，於案件因合法上訴而繫屬於上級審法院前，原審辯護人在訴
訟法上之辯護人地位猶然存在，而有為被告利益上訴，並協助被
告為訴訟行為之權責甚明，其自當本其受委任從事為被告辯護事
務之旨，一如終局判決前，依憑其法律專業判斷，不待被告請求
，主動積極於訴訟上予被告一切實質有效之協助，以保障其訴訟
防禦權，維護被告訴訟上正當利益。從而為提起第二審上訴之被
告撰寫上訴理由書狀，敘述具體理由，協助其為合法、有效之上
訴，同屬原審選任、指定辯護人權責範圍內之事務，自不待言。
然強制辯護案件，被告提起第二審上訴，苟未重新選任辯護人，
其於第一審原有合法選任或指定之辯護人，為其辯護，自得代為
撰寫上訴理由書狀等一切訴訟行為，予其必要之協助，已合於強
制辯護案件應隨時設有辯護人為被告辯護之要求。至被告是否及
如何要求其辯護人代為訴訟行為，給予協助，該合法選任、指定
之辯護人是否善盡職責，要與被告未經合法辯護人為其辯護之情
形有別，殊非居於公平審判地位之法院，所應介入。本件屬強制
辯護案件，上訴人於提起第二審上訴後二十日內，未重新選任第
二審辯護人，亦未獲第一審辯護人之協助，而自行補提上訴理由
狀，所敘述者非屬具體理由，第一審或原審雖未以適當方法，提
醒上訴人得請求原辯護人代撰上訴理由；亦未併列第一審之選任
辯護人，再裁定命上訴人補提具體理由，以促第一審辯護人注意
協助上訴人提出合法之上訴書狀，或為上訴人指定辯護人，依前
開說明，尚難認與強制辯護制度所保障被告之辯護倚賴權相違背
。上訴人上訴意旨徒憑己意，或以第一審法院於將卷證移送第二
審法院前，未以適當方法提醒上訴人得請求原辯護人代撰上訴理
由狀，原審亦未指定辯護人，命其代為提出上訴之具體理由，或
於當事人欄併列第一審之辯護人，裁定補提具體上訴理由，以促
其注意協助上訴人提出合法之上訴書狀云云，指摘原判決違背強
制辯護制度保障被告辯護倚賴權，及憲法保障人民獲得完足辯護
之訴訟防禦權，或於提起第三審上訴始補充說明其第二審之上訴
理由曾主張「部分證人對上訴人之指訴不一或辯護人捨棄傳喚證
人侵害其交互詰問權」有調查未盡之違法云云，漫言指摘原判決
不當，均難認係具體指摘之合法上訴第三審理由。其上訴違背法
律上之程式，應予駁回。
據上論結，應依刑事訴訟法第三百九十五條前段，判決如主文。
中    華    民    國  一○○  年   十一   月    十    日
                      最高法院刑事第四庭
                          審判長法官  洪  文  章  
                                法官  王  居  財  
                                法官  郭  毓  洲  
                                法官  韓  金  秀  
                                法官  沈  揚  仁  
本件正本證明與原本無異
                                      書  記  官  
中    華    民    國  一○○  年   十一   月   十一   日
                                                      K